臺灣彰化地方法院民事判決
110年度訴字第142號
原      告  鐘明勇  


被      告  鐘阿生  
訴訟代理人  鐘明富  
被      告  鐘明芳  
上列當事人間請求分割共有物事件，本院於民國110年4月19日言
詞辯論終結，判決如下：
    主  文
兩造共有坐落彰化縣○○鎮○○○段00000地號、面積5,741.00
平方公尺土地分割如附圖（彰化縣二林地政事務所110年2月24
日收件土地複丈成果圖）所示，即編號A部分、面積2,871平方公
尺分歸被告鐘阿生取得；編號B部分、面積1,435平方公尺，分歸
被告鐘明芳取得；編號C部分、面積1,435平方公尺，分歸原告鐘
明勇取得。
訴訟費用由兩造依附表一應有部分比例欄所示之比例負擔。
事  實  及  理  由
壹、原告主張：
　兩造共有坐落彰化縣○○鎮○○○段00000地號土地(面積5741平方
    公尺，下稱系爭土地)，各應有部分比例如附表一所示。兩
    造就系爭土地有約定各自使用之範圍，伊目前將其使用之範
    圍土地出租予他人種植稻米，伊與被告鐘明芳並未就其二人
    之母親將來養老金不足需出售系爭土地約定達成協議，但若
    其母將來照顧費用不夠，伊願支付，是兩造就系爭土地無不
    分割契約或不分割之期限，亦無不能分割情事，爰依民法第
    823條第1項及第824條第2項規定，提起本件訴訟，請求本院
    合併分割。
　並聲明：㈠兩造共有坐落彰化縣○○鎮○○○段00000地號、面積5,
    741平方公尺土地請准原物分割如附圖所示。㈡訴訟費用由兩
    造按持分比例負擔。　
貳、被告鐘阿生答辯：
  伊使用之範圍目前亦係出租予別他人種植蔬菜；就分割方案
    ，伊並無意見。
　並聲明：同意分割系爭土地。
參、被告鐘明勇答辯：
　希望按其與原告之約定，若其等之母親養老費用不足，需其
    和原告賣掉系爭土地供作母親養老金，同意其等與伯父即被
    告鐘阿生就系爭土地為分割，但其與原告所分歸應保持共有
    為一體，不同意二者再為分割等語。
　並聲明：不同意分割系爭土地。
肆、得心證之理由：
  按農業發展條例所稱耕地，指依區域計畫劃定為特定農業區
    、一般農業區、山坡地保育區及森林區之農牧用地。每宗耕
    地分割後每人所有面積未達０．二五公頃者，不得分割。但有
    下列情形之一者，不在此限：三、本條例中華民國八十九年
    一月四日修正施行後所繼承之耕地，得分割為單獨所有。繼
    承人辦理繼承登記後，將繼受持分移轉予繼承人者，得依本
    條例第十六條第一項第三款規定辦理分割，農業發展條例第
    3條第11款、第16條第1項第3款、耕地分割執行要點第10點
    ，分別定有明文。農業發展條例第16條規定之目的原在防止
    耕地細分，便利農場經營管理，簡化耕地權屬複雜性，倘共
    有人所共有之多筆耕地，經分割合併之結果，耕地之筆數及
    共有人數均未增加，與該條規定並不違背。查：本件系爭土
    地為特定農業區之農牧用地，屬於農業發展條例第3條第11
    款所定之耕地，於農業發展條例修正前為2人共有，修法後
    經分割繼承登記共有人數增加為3人，分割方案分割為3筆土
    地，系爭土地分割後宗數尚不超過共有人人數，揆諸前開規
    定，原告就系爭土地主張之分割方案係分割為3筆， 未超所
    限宗數，故即不受農業發展條例所定分割後每人所有面積須
    達0.25公頃之限制。
　按共有物之分割，依共有人協議之方法行之。分割之方法不
    能協議決定，或於協議決定後因消滅時效完成經共有人拒絕
    履行者，法院得因任何共有人之請求，命為下列之分配：一
    、以原物分配於各共有人。但各共有人均受原物之分配顯有
    困難者，得將原物分配於部分共有人。以原物為分配時，因
    共有人之利益或其他必要情形，得就共有物之一部分仍維持
    共有。民法第824條第1項、第2項第1款、第4項分別有明定
    。又按裁判分割共有物，屬形成判決，法院定共有物之分割
    方法，應斟酌各共有人之意願、共有物之性質、經濟效用、
    共有土地之使用現況，並顧及分割後全體之通路及全體共有
    人之利益等，而本其自由裁量權為公平合理之分配，不受任
    何共有人主張之拘束（見最高法院70年度台上字第3468號、
    93年度台上字第1797號民事裁判可資參照）。經查：
　㈠系爭土地呈南北長東西狹窄之四方型，東側臨同段211-4地號
    土地、西側臨潼段211-6地號土地，北臨5米寬之產業道路，
    南臨6米寬之中正巷，系爭土地東側種植苦瓜，西側種植稻
    米等情，此經本院會同彰化縣二林地政事務所人員至現場勘
    測屬實，製有勘驗測量筆錄與現場略圖在卷可稽（見本院卷
    第57頁、第59頁），並有現況照片可憑（見本院卷第61至69
    頁)。
　㈡被告鐘阿生及鐘明芳於本院現場履勘後，於110年4月19日到
    庭表示就原告提出如附圖之分割方案表示沒有意見，此外亦
    未提出分割方案到院，顯見兩造均同意以採用彰化縣二林地
    政事務110年2月24日二土測字303號土地複丈成果圖（即附
    圖）所示方案作為系爭土地之分割方法，各共有人之意願，
    應予考量。
　㈢是以，本院審酌系爭土地使用於分割後，各分歸部分有無適
    宜之通路、經濟效用，各共有人之利益與實質上之公平，認
    系爭土地採原物分割，並將附圖（即彰化縣二林地政事務所
    110年2月24日二土測字第303號土地複丈成果圖）所示，即
    ：編號A，面積2871平方公尺土地，分歸被告鐘阿生取得；
    編號B，面積1435平方公尺土地，分歸被告鐘明芳取得；編
    號C，面積1435平方公尺土地，分歸原告鐘明勇取得。應屬
    公平及適當。爰諭知分割方法如主文第1項所示。
  另被告鐘明芳辯稱就系爭土地有協議「所有債務從阿母那份
    賣掉才處理。剩下的由姊妹們共同保管」、「PS：媽之那份
    如果不夠由兄弟(6分田)那份挪用」並經原告與被告劉明芳
    於協議書上簽名，惟因不論該協議是否有效成立，均非系爭
    土地之不分割協議，亦與定系爭土地分割方法無關，毋詳為
    審究必要，附此敘明。
伍、末按分割共有物之方法，本應由法院斟酌何種方式較能增進
    共有物之經濟效益，並兼顧兩造之利益，以決定適當之分割
    方法，不因何造起訴而有不同，故原告請求分割系爭土地雖
    有理由，惟關於此部分訴訟費用之負擔，仍應以共有人全體
    各按其應有部分比例負擔，方屬事理之平，爰諭知如主文第
    2項所示。
陸、本件判決之基礎已臻明確，兩造其餘攻擊防禦方法及舉證，
    經核與判決結果無影響，爰不另一一論述，併此敘明。
柒、據上論結，本件原告之訴為有理由，依民事訴訟法第80條之
    1、第85條第1項但書，判決如主文。
中　　華　　民　　國　　110 　年　　4 　　月　　30　　日
                  民事第四庭    法　官　洪志賢
附表一：
編號   共   有   人 應有部分比例  1 鐘阿生 1/2  2 鐘明芳 1/4  3 鐘明勇 1/4 
以上正本係照原本作成。
如對判決上訴，應於判決送達後20日內向本院提出上訴狀。如委
任律師提起上訴者，應一併繳納上訴審裁判費。
中　　華　　民　　國　　110 　年　　4 　　月　　30　　日
                                書記官　林嘉賢